臺灣高雄地方法院民事判決　　　　　 　95年度重訴字第130號
原　　　告　丙○○
　　　　　　丁○○
共　　　同
訴訟代理人　禎和律師
被　　　告　立統塑膠股份有限公司
法定代理人　甲○○
　　　　　　乙○○
上列當事人間確認股權不存在事件，本院於民國96年5 月16日言
詞辯論終結，判決如下：
    主  文
原告之訴駁回。
訴訟費用由原告負擔。
    事實及理由
壹、程序事項：
    按解散之公司除因合併、分割或破產而解散外，應行清算；
    解散之公司，於清算範圍內，視為尚未解散；公司之清算，
    以董事為清算人。但本法或章程另有規定或股東會另選清算
    人時，不在此限，公司法第24條、第25條、第322 條第1 項
    分別定有明文。查本件被告立統塑膠股份有限公司（下稱被
    告公司），於民國92年9 月9 日申請解散，並經主管機關登
    記在案，有經濟部中部辦公室96年1 月23日經中三字第0963
    0819250 號函可稽。本件被告公司於解散後未另行選認清算
    人，本應以全體董事為清算人，惟因原告丙○○係屬本件原
    告而起訴確認與被告公司間因董事所生之委任關係不存在，
    與本件訴訟與被告公司係屬對立地位，爰僅列其餘董事甲○○及乙○○為被告之法定代理人，先此敘明。
貳、實體事項
一、原告主張略以：原告丙○○及丁○○原均為被告公司之股東
    ，分別持有被告公司股份76萬股及80萬股，並分別擔任被告
    公司之董事及監察人，訴外人即被告公司前董事長乙○○則
    持有108 萬股。嗣原告二人業於民國89年9 月間，與乙○○
    簽訂股份轉讓契約書，並將股票悉數背書轉讓並交付乙○○
    ，而將渠等所有之被告公司股份156 萬股全數轉讓予乙○○
    ，故原告二人於將被告公司股份全數轉讓予乙○○後，除與
    被告公司間無任何股東之法律關係外，復應依公司法第197
    條及227 條之規定，當然喪失公司董事及監察人之身份。惟
    因被告公司一再否認原告上開主張，並遲遲未向主管機關辦
    理董事及監察人之變更登記，致原告二人仍分別登記為被告
    公司董事及監察人。於此情形下，渠等仍屬公司法第8 條所
    稱之負責人，若公司積欠稅款或需負民事責任，原告二人即
    有遭到限制出境或負擔責任之可能，原告應有確認與被告公
    司間之股東身份法律關係及董事與監察人之法律關係是否存
    在之確認利益。並聲明：（一）確認原告二人於被告公司之
    股東權利不存在。（二）確認原告丙○○及丁○○與被告公
    司間之董事及監察人委任關係不存在。
二、被告抗辯略以：原告二人與乙○○間，固有於89年間訂立股
    份轉讓契約書，惟原告二人與乙○○係約定，應至乙○○全
    數付清買賣價款新台幣（下同）880 萬元後，始生移轉股份
    之效力，而乙○○於買賣當時所支付如附表所示之支票，僅
    有兌現編號1 至5 ，其餘經提示後均未獲兌現，故依約該等
    股票仍未移轉予乙○○。且原告二人當時並未將渠等所有之
    股票交付予乙○○，而係交由惠眾會計師事務所潘遠增會計
    師保管，乙○○並未取得該等股票，自未取得原告二人所有
    之公司股份，原告二人並未因股份轉讓而喪失股東身份，且
    不因而當然喪失公司董事及監察人之資格。
三、兩造不爭執事項：
（一）原告丙○○、丁○○原為被告公司股東，分別持有被告公
      司76萬及80萬股，並分別登記擔任被告公司之董事及監察
      人。
（二）原告二人曾於89年9 月間，與被告公司當時之法定代理人
      乙○○簽訂股份轉讓契約書，約定由原告二人將其持有之
      被告公司股票合計156 萬股，以總價880 萬之代價，出售
      予乙○○。乙○○並於當日交付如附表所示之支票13紙予
      原告丙○○，而上開支票除編號1 至5 兌現外，其餘支票
      經提示後均遭退票。
四、本件主要爭點為：
（一）爭點一：原告二人之股權是否已經移轉予乙○○？
（二）爭點二：原告二人請求確認與被告公司間之股東身份關係
      不存在，有無理由？
（三）爭點三：原告二人請求確認與被告公司間因董事及監察人
      委任關係不存在，有無理由？
五、本院有關爭點一：「原告二人之股權是否已經移轉予乙○○
    ？」之判斷：
（一）原告二人與乙○○間是否有達成移轉股票所有權之合意並
      將系爭股票交予乙○○？
  １. 按當事人主張有利於己之事實者，就其事實有舉證之責任
      ，民事訴訟法第277 條前段定有明文。次按解釋意思表示
      ，應探求當事人之真意，不得拘泥於所用之辭句，民法第
      98條定有明文。
  ２. 原告二人雖一再主張已於簽訂股份轉讓契約書之當日，將
      該等股票交予乙○○，並達成移轉股票之合意，然此業經
      乙○○所否認，原告自應舉證以實其說。
  ３. 依證人戊○○即惠眾會計師事務所職員所證：伊是惠眾會
      計師事務所之職員，當時是由潘遠增會計師的客戶乙○○
      來事務所，經由潘會計師與買賣契約當事人雙方談好後，
      就由伊按潘會計師所囑咐之內容，修改事務所內之契約格
      式，並將之交予潘會計師。至於契約當事人當時如何談，
      股票如何處理，為何由事務所保管股票等各問題，伊均不
      知情。之後潘會計師即將被告公司股票及支票影本交由伊
      保管，並告知將來再處理，但後來因為潘會計師過世，且
      兩造都不願拿回股票，所以直到現在都是由事務所保管該
      等股票及支票影本（本院卷一第122-127 頁）。由證人戊○○之證詞，堪知系爭股票確係一直由惠眾會計師事務所
      保管，是原告二人上開有關已將系爭股票交付乙○○之主
      張是否可採，即有疑義。
  ４. 原告二人雖又主張該等股票是由乙○○自行放在惠眾會計
      師事務所，與渠等無關。然此同為乙○○所否認，且若乙○○確已向原告購買並取得該等股票之股權，則其何以無
      端放置於惠眾會計師事務所，而不攜回自行保管，容與常
      情有違，原告自應舉證以實其說。惟原告並未就此提出相
      關事證，其之主張已難採信。
  ５. 另參諸系爭股份轉讓契約書係在潘遠增會計師協調下於會
      計師事務所內做成，而由會計師事務所職員戊○○依照潘
      遠增會計師指示繕打成契約書，且雙方係約定以交付如附
      表所示之遠期支票為價金給付方式，並於契約中約明：「
      前述價款如有一期支票到期未獲兌現，本契約立即失效，
      已兌現支票價款沒收不予退還」之約款，而將系爭契約書
      之內容及如附表所示之支票影本留存於會計師事務所，堪
      認契約雙方應有委請潘遠增會計師居中為系爭股份買賣契
      約見證之意。是於上開情形下，衡諸系爭股份轉讓契約所
      約定之價金高達880 萬元，而乙○○當時僅係交付如附表
      所示之遠期個人支票，且該等支票之到期日並係分別自89
      年10月25日至90年9 月25日，期間長達一年，原告二人何
      以願意在未有任何支票兌現之情形下，即於契約訂定當日
      將系爭股票全數交予乙○○，原告二人上開主張，容與常
      情不符，當應以乙○○所述較為可採。
  ６. 原告二人雖另依系爭股份轉讓契約書記載：「。。。除另
      由出讓人於股票上背書，表示轉讓應交付股票外。。。」
      之內容，主張可知原告二人及乙○○業已完成股份移轉之
      事實。然綜觀該股份轉讓契約書所載內容，係針對契約當
      事人間股份轉讓之數量、款項、方式等各交易事項加以約
      定，並未針對系爭股票轉讓之時間、方式等事項明確約定
      ，且於系爭股份轉讓契約書之末段復約明：「前述價款如
      有一期支票到期未獲兌現，本契約立即失效，已兌現支票
      價款沒收不予退還」，顯見系爭契約書應係著重於股份買
      賣契約之約定，尚難逕以該股份轉讓契約書之上開記載，
      即逕自推定原告二人均已於當日將系爭股票交付並轉讓予
      乙○○。
  ７. 原告二人又以乙○○曾在高雄地方法院檢察署檢察官偵查
      中供稱：89年間丙○○有代理告訴人即丁○○簽訂轉讓契
      約書，並將他們所有的股份轉讓給伊等語，主張乙○○已
      取得系爭股權。然乙○○於檢察官偵查中本不無為求脫罪
      而陳述不實之情形，且乙○○並於本院辯稱：當時只是重
      在向檢察官說明曾經告知丙○○增資之相關事宜，並非表
      示股權已經移轉等語，自難逕認乙○○於偵查中之供述即
      為真實。況本件原告二人所有之系爭股票尚未移轉至乙○○一事，則有上開證據可資證明，當不僅因乙○○於偵查
      中之上開辯解，即認其已受讓原告二人所有之被告公司股
      票。
  ８. 綜上，本件原告二人對於有關已於89年9 月間訂立系爭股
      份轉讓契約書之當日將系爭股票交予乙○○，並與之達成
      轉讓股票合意之主張，並未舉證以實其說，且與相關事證
      不符，主張不足採信。
（二）系爭股票是否已經合法移轉予乙○○？
  １. 按「記名股票，由股票持有人以背書轉讓之，並應將受讓
      人之姓名或名稱記載於股票。無記名股票，得以交付轉讓
      之」，公司法第164 條定有明文。而公司法第164 條所稱
      之股票持有人，應包括股票名義人，及因背書而取得股票
      之人，最高法院60年台上字第817 號判例可資參照。
  ２. 查依證人戊○○所提出原告二人交予會計師之股票156 萬
      股以觀，該等股票正面均有分別載明股東為原告丙○○及
      丁○○，為記名股票。依背面之股票轉讓登記表之記載，
      僅有原告丙○○及丁○○在出讓人欄蓋章，在受讓人欄部
      分及公司登記部分，則均為空白之事實，業經本院當庭勘
      驗該等股票製成勘驗筆錄（本院卷一第125 頁），且有股
      票影本在卷可佐，並為兩造所不爭執，應堪信為真實。
  ３. 原告二人固一再主張已將系爭股票移轉予乙○○，然此為
      乙○○所否認，且系爭股份轉讓契約書係經會計師與契約
      雙方洽談後由系爭會計師事務所職員製作，雙方自應可得
      知悉記名股票之轉讓，應經出讓人及受讓人背書始可發生
      移轉效力。是該等記名股票既未經乙○○於其上背書，揆
      諸前揭說明，自與上開判例所示記名股票之背書轉讓方式
      不符，原告二人與乙○○間既未完成記名股票轉讓之法定
      方式，自不生股票轉讓之效力。
（三）綜上所述，本件原告二人對於渠等於系爭股份轉讓契約書
      簽訂之同日，即已將系爭股票轉讓與乙○○一事，並未舉
      證以實其說，且與相關事證不符，復與交易常情及記名股
      票之法定移轉方式有違，主張自不足採。被告公司抗辯原
      告並未將系爭股票讓予乙○○，應堪採信，原告二人仍為
      被告公司股東。
六、本院對於爭點二：「原告二人請求確認與被告公司間之股東
    身份關係不存在，有無理由？」及爭點三：「原告二人請求
    確認與被告公司間因董事及監察人委任關係不存在，有無理
    由？」之判斷：
    本件原告二人於與乙○○簽訂系爭股份轉讓契約書之同日，
    並未移轉系爭股股票所有權等事實，業如上述。是原告二人
    以渠等已將系爭股票轉讓與乙○○為由，主張其與被告公司
    間之股東法律關係不存在，並以因股份轉讓超過二分之一而
    當然分別解任董事及監察人為由，進而主張渠等與被告公司
    間之委任關係不存在，均無理由。
七、綜上所述，本件原告二人以其已將系爭股份轉讓予乙○○為
    由，訴請確認與被告公司間之股東法律關係不存在及委任關
    係不存在，與相關事證不符，均不可採，應予駁回。
八、本件事證已臻明確，其餘攻擊防禦方法暨證據，經核均與判
    決結果不生影響，爰不予一一論述。
九、結論：原告之訴為無理由，依民事訴訟法第78條、第85條第
    1項前段，判決如主文。
中　　華　　民　　國　　96　　年　　5 　　月　　28　　日
                  民事第七庭  審判長法  官　林玉心
                                    法  官  柯盛益
                                    法  官  林勇如
正本係照原本作成。
如不服本判決，應於送達後20日內，向本院提出上訴狀並表明上
訴理由，如於本判決宣示後送達前提起上訴者，應於判決送達後
10日內補提上訴理由書（須附繕本）。
中　　華　　民　　國　　96　　年　　5 　　月　　28　　日
                                    書記官　吳韻芳
附表
┌──┬─────┬──────┬───────┬───┬──────────┐
│編號│支票號碼  │發票日      │金額（新台幣）│發票人│ 付款人             │
├──┼─────┼──────┼───────┼───┼──────────┤
│ １ │DC0000000 │89年10月25日│700,000元     │乙○○│華南商業銀行五甲分行│
├──┼─────┼──────┼───────┼───┼──────────┤
│ ２ │DC0000000 │89年11月5日 │400,000元     │乙○○│華南商業銀行五甲分行│
├──┼─────┼──────┼───────┼───┼──────────┤
│ ３ │DC0000000 │89年11月25日│700,000元     │乙○○│華南商業銀行五甲分行│
├──┼─────┼──────┼───────┼───┼──────────┤
│ ４ │DC0000000 │89年12月25日│700,000元     │乙○○│華南商業銀行五甲分行│
├──┼─────┼──────┼───────┼───┼──────────┤
│ ５ │DC0000000 │90年1月25日 │700,000元     │乙○○│華南商業銀行五甲分行│
├──┼─────┼──────┼───────┼───┼──────────┤
│ ６ │DC0000000 │90年2月25日 │700,000元     │乙○○│華南商業銀行五甲分行│
├──┼─────┼──────┼───────┼───┼──────────┤
│ ７ │DC0000000 │90年3月25日 │700,000元     │乙○○│華南商業銀行五甲分行│
├──┼─────┼──────┼───────┼───┼──────────┤
│ ８ │DC0000000 │90年4月25日 │700,000元     │乙○○│華南商業銀行五甲分行│
├──┼─────┼──────┼───────┼───┼──────────┤
│ ９ │DC0000000 │90年5月25日 │700,000元     │乙○○│華南商業銀行五甲分行│
├──┼─────┼──────┼───────┼───┼──────────┤
│１０│DC0000000 │90年6月25日 │700,000元     │乙○○│華南商業銀行五甲分行│
├──┼─────┼──────┼───────┼───┼──────────┤
│１１│DC0000000 │90年7月25日 │700,000元     │乙○○│華南商業銀行五甲分行│
├──┼─────┼──────┼───────┼───┼──────────┤
│１２│DC0000000 │90年8月25日 │700,000元     │乙○○│華南商業銀行五甲分行│
├──┼─────┼──────┼───────┼───┼──────────┤
│１３│DC0000000 │90年9月25日 │700,000元     │乙○○│華南商業銀行五甲分行│
├──┼─────┼──────┼───────┼───┼──────────┤
│    │          │   合    計 │8,800,000元   │      │華南商業銀行五甲分行│
└──┴─────┴──────┴───────┴───┴──────────┘
